臺灣嘉義地方法院民事判決
110年度訴字第634號
原      告  黃建華  
訴訟代理人  顏伯奇律師
被      告  黃國照  
            黃耀坤  
            黃孟俊  

            黃文滉  

            黃仁傑即黃啓明之繼承人



            黃仁宏即黃啓明之繼承人


            黃珮珊即黃啓明之繼承人


            黃星學即黃啓明之繼承人


            黃星滿即黃啓明之繼承人


            黃美秀即黃啓明之繼承人


            黃美言即黃啓明之繼承人

上列當事人間請求拆屋還地等事件，本院於民國111年6月7日言
詞辯論終結，判決如下：      
    主  文
被告應將坐落嘉義縣○○鄉○○段00○0地號土地上如附圖所示編號Ａ
部分面積0.21平方公尺之鐵門基座、編號B部分面積0.21平方公
尺之鐵門基座、編號Ｃ部分面積203.23平方公尺之一層磚木造平
房、編號Ｄ部分面積1.10平方公尺之一層磚造廁所拆除，並將占
用之土地返還予原告。
被告應給付原告新台幣5,182元，及自民國111年6月8日起至清償
日止，按年息百分之5計算之利息。
被告應自民國110年12月1日起至拆除第一項所示地上物返還土地
之日止，按月給付新台幣557元予原告。
訴訟費用由被告負擔。
本判決於原告以新臺幣331,000元為被告供擔保後，得假執行。
    事實及理由
壹、程序方面
一、按訴狀送達後，原告不得將原訴變更或追加他訴。但請求之
    基礎事實同一者、擴張或減縮應受判決事項之聲明者，不在
    此限。又不變更訴訟標的，而補充或更正事實上或法律上之
    陳述者，非為訴之變更或追加。民事訴訟法第255條第1項第
    2款、第3款、第256條分別定有明文。查：
　㈠本件原告起訴時聲明第1至3項為：⒈被告應將坐落嘉義縣○○鄉
    ○○段00○0地號土地（下稱系爭土地）之未保存登記建物部分
    （面積位置以實測為準）拆除並將占用之土地返還予原告；
    ⒉被告應給付原告新臺幣（下同）79,348元，及自起訴狀繕
    本送達翌日起至清償日，按年息百分之5計算之利息；⒊被告
    應自民國110年12月起至拆除遷讓返還之日止，按月給付1,3
    22元予原告。
　㈡於111年3月17日，原告具狀追加黃啓明、黃耀坤、黃孟俊、
    黃文滉為被告，並更正或變更聲明第1至3項為：⒈被告應將
    系爭土地之未保存登記建物如嘉義縣朴子地政事務所110年1
    2月27日複丈成果圖編號Ａ鐵門基座，面積0.21平方公尺、編
    號Ｂ鐵門基座，面積0.21平方公尺、編號Ｃ一層磚木造平房，
    面積203.23平方公尺、編號Ｄ一層磚造廁所，面積1.10平方
    公尺拆除並將占用之土地返還予原告；⒉被告應給付原告33,
    415元，及自起訴狀繕本送達翌日起至清償日，按年息百分
    之5計算之利息；⒊被告自110年12月起至拆除遷讓返還之日
    止，按月給付557元予原告（見本院卷第75頁）。
　㈢因被告黃啓明業於96年3月3日死亡，於111年4月28日，原告
    具狀將被告黃啓明部分變更追加黃仁傑、黃仁宏、黃珮珊、
    黃星學、黃星滿、黃美秀、黃美言為被告，並變更聲明第2
    項為：被告應給付原告5,182元，及自本書狀繕本送達翌日
    起至清償日，按年息百分之5計算之利息（見本院卷第151頁
    ）。
　㈣於111年6月7日，原告當庭以言詞方式更正聲明第1項之文字
    （見本院卷第207頁），並變更聲明第2項之利息起算日為11
    1年6月8日（見本院卷第209頁）。
　㈤經核原告所為，變更追加當事人部分，與本件起訴之基礎事
    實同一，變更聲明第2項之請求金額及利息起算日、第3項之
    請求金額，則係減縮應受判決事項之聲明，另更正聲明第1
    項部分，係補充或更正事實上或法律上之陳述，非為訴之變
    更或追加，揆諸前揭規定，並無不合，應予准許。
二、被告黃孟俊、黃文滉、黃仁傑、黃仁宏、黃珮珊、黃星滿、
    黃美言經合法通知，未於言詞辯論期日到場，核無民事訴訟
    法第386條所列各款情形，爰依原告聲請，由其一造辯論而
    為判決。　　
貳、實體方面
一、原告主張：
  ㈠原告所有系爭土地為門牌號碼嘉義縣○○鄉○○村0鄰○○0號之未
    辦保存登記建物（下稱系爭建物）所占用，占用之範圍即如
    嘉義縣朴子地政事務所111年2月14日複丈成果圖（下稱附圖
    ）所示編號Ａ鐵門基座面積0.21平方公尺、編號B鐵門基座面
    積0.21平方公尺、編號Ｃ一層磚木造平房面積203.23平方公
    尺、編號Ｄ一層磚造廁所面積1.10平方公尺（下稱系爭地上
    物）。依嘉義縣財政稅務局111年1月10日嘉縣財稅房字第11
    10100202號函所載，系爭建物之納稅義務人分別係黃啓明、
    被告黃耀坤、黃國照、黃孟俊、黃文滉，持分比例為黃啓明
    、被告黃耀坤、黃國照各4分之1，被告黃孟俊、黃文滉則各
    8分之1；又黃啓明業於96年3月3日死亡，其持分即由其繼承
    人被告黃仁傑、黃仁宏、黃珮珊、黃星學、黃星滿、黃美秀
    、黃美言所繼承。原告於110年2月20日取得系爭土地之所有
    權，被告未經原告之同意，渠等共有系爭地上物自斯時起即
    無權占用系爭土地，原告自得依民法第767條規定請求被告
    拆除系爭地上物，返還占用之土地給原告，並得依不當得利
    之法律關係，請求被告應給付自110年2月20日起至本件起訴
    時即110年11月30日止（計283日）相當於租金之不當得利，
    及自110年12月起至拆除遷讓返還之日止，按月給付相當於
    租金之不當得利。關於相當於租金之不當得利之計算，系爭
    地上物占用系爭土地之範圍合計204.75平方公尺，應以各年
    度申報地價百分之6計算，系爭土地於109年度起之申報地價
    均係每平方公尺544元，故自110年2月20日起至110年11月30
    日止相當於租金之不當得利為5,182元（計算式：204.75×54
    4×6％×283/365＝5,182，小數點以下四捨五入，下同），另自
    110年12月起至拆除遷讓返還之日止，按月給付相當於租金
    之不當得利為557元（計算式：204.75×544×6％÷12＝557）。
  ㈡並聲明：
　  ⒈被告應將系爭土地上之系爭地上物拆除並將占用之土地返
      還予原告。
　  ⒉被告應給付原告5,182元，及自111年6月8日起至清償日止
      ，按年息百分之5計算之利息。
　  ⒊被告應自110年12月起至拆除遷讓返還之日止，按月給付55
      7元予原告。
　  ⒋訴訟費用由被告負擔。
　  ⒌原告願供擔保請准宣告假執行。　
二、被告方面：
  ㈠被告黃國照答辯略以：原告沒有跟被告黃國照協調就直接提
    告，被告黃國照之長輩之前有跟原告之長輩協調過同意讓被
    告黃國照及長輩居住，被告黃國照也有跟原告父親講過，原
    告父親也有同意，並聲明駁回原告之訴及其假執行之聲請，
    訴訟費用由原告負擔等語。
  ㈡被告黃耀坤答辯略以：房與地同祖先留下，後歷代祖先在共
    同的地上各蓋其房，今地傳承在原告名下，屋在不同的祖先
    所有，現原告告被告共11人拆屋還地，被告無屋也無地，從
    何拆起，如要拆，請原告自拆或請祖先來拆，如有拆屋費也
    請原告自付。訴訟費之律師費部份，依民事訴訟法則，像是
    第一、二審內，告贏或告輸，律師費均由委請律師的原告支
    付。請求原告，如地要賣，居於本是同根生，請依原告委請
    的律師試算：原告有地147坪，依公告地價每坪15,850元，
    等於233萬，如以市價買賣加三成，等於303萬，請原告以23
    3萬至303萬之間出售給被告，讓房與地登記於被告名下，以
    告慰祖先說子孫不再紛爭了。並聲明原告之訴駁回，訴訟費
    用由原告負擔等語。
  ㈢被告黃星學答辯略以：被告黃星學沒有持分，父親也沒有留
    給被告黃星學，被告黃星學也沒有住在那裡。並聲明原告之
    訴駁回，訴訟費用由原告負擔等語。
  ㈣被告黃美秀答辯略以：被告黃美秀6歲時在這個地方住了3、4
    年後就沒住了，能居住是以前原告祖先同意的。並聲明原告
    之訴駁回，訴訟費用由原告負擔等語。
  ㈤被告黃仁傑、黃仁宏、黃珮珊（下稱被告黃仁傑等3人）雖未
    於言詞辯論期日到場，惟曾具狀表示被告黃仁傑等3人為黃
    啓明繼承人黃水盛之子及女，因黃水盛而成為黃啓明之繼承
    人，而系爭建物為未辦理保存登記之建物，地政機關應無該
    建物之「登記」所有權人，對此情形，實務上多以原始起造
    人或實際出資興建人為原始取得所有權之人，並取得「事實
    上處分權」。又系爭建物已存在多年，是否由被告黃仁傑等
    3人之被繼承人出資興建已不可考，又被告黃仁傑等3人之被
    繼承人對系爭建物若有所有權或相關權利應會於生前告知，
    惟被告黃仁傑等3人從未知悉此情，爰認被告黃仁傑等3人之
    被繼承人應不具事實上處分權，亦非所有權人。被告黃仁傑
    等3人之被繼承人早年可能曾居住於系爭建物，惟居住非等
    同於具所有權或任何事實上處分權利，縱曾居住，因已移居
    他地多時，生前已長久未有居住事實，未實際上占用系爭建
    物，要無事實上使用或處分之可能。故原告主張系爭建物共
    有人之一為被告黃仁傑等3人之被繼承人黃啓明，顯與事實
    不符，繼而向被告黃仁傑等3人所為主張亦無理由。並聲明
    駁回原告之訴及其假執行之聲請，訴訟費用由原告負擔等語
    。
  ㈥被告黃星滿、黃美言雖未於言詞辯論期日到場，惟曾與被告
    黃美秀具狀表示系爭建物為未辦理保存登記之建物，地政機
    關應無該建物之「登記」所有權人，對此情形，實務上多以
    原始起造人或實際出資興建人為原始取得所有權之人，並取
    得「事實上處分權」。又系爭建物已存在多年，是否由被告
    黃星滿、黃美言、黃美秀（下稱被告黃星滿等3人）之被繼
    承人出資興建已不可考，又被告黃星滿等3人之被繼承人對
    系爭建物若有所有權或相關權利應會於生前告知，惟被告黃
    星滿等3人從未知悉此情，爰認被告黃星滿等3人之被繼承人
    應不具事實上處分權，亦非所有權人。被告黃星滿等3人之
    被繼承人早年可能曾居住於系爭建物，惟居住非等同於具所
    有權或任何事實上處分權利，縱曾居住，因已移居他地多時
    ，生前已長久未有居住事實，未實際上占用系爭建物，要無
    事實上使用或處分之可能。故原告主張系爭建物共有人之一
    為被告黃星滿等3人之被繼承人黃啓明，顯與事實不符，繼
    而向被告黃星滿等3人所為主張亦無理由。並聲明駁回原告
    之訴及其假執行之聲請，訴訟費用由原告負擔等語。
  ㈦被告黃孟俊、黃文滉未於言詞辯論期日到場，亦未提出準備
    書狀作任何聲明或陳述。
三、本院之判斷：
　㈠按所有人對於無權占有或侵奪其所有物者，得請求返還之。
    對於妨害其所有權者，得請求除去之。有妨害其所有權之虞
    者，得請求防止之。民法第767條第1項定有明文。又以無權
    占有為原因，請求返還所有物之訴，被告對原告就其物有所
    有權存在之事實無爭執，而僅以非無權占有為抗辯者，原告
    於被告無權占有之事實，無舉證責任。被告應就其取得占有
    ，係有正當權源之事實證明之。如不能證明，則應認原告之
    請求為有理由（最高法院72年度臺上字第1552號判決意旨參
    照）。查：
    ⒈系爭土地為原告所有，系爭土地上有系爭地上物之事實，
      有土地登記謄本附卷可稽（見本院卷第13頁），並經本院
      勘驗現場查明屬實，有勘驗筆錄附卷可稽（見本院卷第61
      、63頁），復經囑託嘉義縣朴子地政事務所測製複丈成果
      圖（即本判決附圖）在卷足憑（見本院卷第67頁），堪信
      為真實。
    ⒉系爭建物之納稅義務人有黃啓明、被告黃耀坤、黃國照、
      黃孟俊、黃文滉（黃孟俊、黃文滉係繼承自黃振成），持
      分比例為黃啓明、被告黃耀坤、黃國照各4分之1，被告黃
      孟俊、黃文滉則各8分之1等情，有嘉義縣財政稅務局111
      年1月10日嘉縣財稅房字第1110100202號函及所附房屋稅
      稅籍資料表附卷可稽（見本院卷第51、53頁），被告黃國
      照陳稱：系爭地上物係上一代興建留下來的等語（見本院
      卷第61頁）。準此，系爭地上物應係被告黃國照之上一代
      興建留下來，先由黃啓明、黃振成，被告黃耀坤、黃國照
      保持共有，持分比例均為4分之1。嗣黃振成過世，其持分
      4分之1由被告黃孟俊、黃文滉繼承各為8分之1。而黃啓明
      業於96年3月3日死亡，其持分4分之1即應由其繼承人即被
      告黃仁傑、黃仁宏、黃珮珊、黃星學、黃星滿、黃美秀、
      黃美言所繼承或再轉繼承，有繼承系統表、戶籍謄本附卷
      可稽（見本院卷第103至131頁），並經調閱本院96年度繼
      字第388號拋棄繼承卷查明屬實。則系爭地上物之事實上
      處分權人為被告黃國照、黃耀坤、黃孟俊、黃文滉、黃仁
      傑、黃仁宏、黃珮珊、黃星學、黃星滿、黃美秀、黃美言
      無訛。又被告黃國照、黃耀坤、黃孟俊、黃文滉、黃仁傑
      、黃仁宏、黃珮珊、黃星學、黃星滿、黃美秀、黃美言既
      係系爭地上物之事實上處分權人，對於系爭地上物所占用
      之土地即係占有人。是被告黃耀坤、黃仁傑、黃仁宏、黃
      珮珊、黃星學、黃星滿、黃美秀、黃美言辯稱：渠等對於
      系爭地上物並無事實上處分權云云，並無可採。
　　⒊被告黃國照抗辯：原告父親有同意被告居住云云，然為原
      告所否認，被告黃國照又未舉證證明，是其上開所辯，並
      無可採。
　　⒋綜上所述，被告占有系爭土地上如附圖所示編號Ａ、Ｂ、Ｃ、
      Ｄ部分土地，並有系爭地上物，然被告均未舉證證明渠等
      有占用土地之正當權源。從而，原告依民法第767條物上
      請求權之法律關係，請求被告應將系爭土地上之系爭地上
      物除，並將占用之土地返還予原告，為有理由，應予准許
      。
  ㈡又按無法律上之原因而受利益，致他人受損害者，應返還其
    利益；依其利益之性質不能返還者，應償還其價額，民法第
    179條前段、第181條但書分別定有明文。而無權占有他人土
    地，可能獲得相當於租金之利益為社會通常之觀念（最高法
    院61年台上字第1695號判例意旨參照）。經查：
　　⒈本件被告無權占有系爭土地上如附圖所示編號Ａ、Ｂ、Ｃ、Ｄ
      部分土地，依照上開說明，自屬獲得相當於使用土地租金
      之不當利益，並致原告受有相同之損害，原告請求被告返
      還所受利益，於法有據。復按城市地方房屋之租金，以不
      超過土地及其建築物申報總價年息百分之十為限。土地法
      第97條第1項定有明文。又土地法第97條所謂土地及建築
      物之總價額，土地價額依法定地價，土地法施行法第25條
      定有明文。而法定地價，依土地法第148條規定，係土地
      所有人依該法規定所申報之地價。故土地法第97條所謂之
      申報價額，即指該土地之申報地價而言。是原告請求被告
      返還相當於租金之不當得利之金額，自應受上揭土地法第
      97條規定之限制。另基地租金之數額，除以基地申報地價
      為基礎外，尚須斟酌基地之位置、工商業繁榮之程度、承
      租人利用基地之經濟價值及所受利益等項，並與鄰地租金
      相比較，以為決定（最高法院68年台上字第3071號判例意
      旨參照）。本院審酌系爭土地位於嘉義縣六腳鄉鄉村，該
      地段人車來往尚可，商業不發達，系爭土地上之建物係供
      自住等情，經本院勘驗現場查明屬實，認原告請求以占用
      土地申報地價年息百分之6為計算標準，應屬合理。復查
      系爭土地109年1月之申報地價為每平方公尺544元，有系
      爭土地登記第一類謄本附卷可稽（見本院卷第13頁）。依
      此計算：
      ⑴自110年2月20日原告取得系爭土地所有權起至110年11月
        30日止相當於租金之不當得利為5,182元（計算式：204
        .75×544×6％×283/365＝5,182）。
　　  ⑵自110年12月1日起至拆除遷讓返還之日止，按月給付相
        當於租金之不當得利為557元（計算式：204.75×544×6％
        ÷12＝557）。
　  ⒉從而，原告依民法第179條不當得利之法律關係，請求被告
      給付5,182元，及自111年6月8日起至清償日止，按年息百
      分之5計算之利息；被告應自110年12月起至拆除遷讓返還
      之日止，按月給付557元予原告，為有理由，應予准許。
四、原告陳明願供擔保，聲請宣告假執行，經核於法並無不合，
    爰酌定相當之擔保金額准許之。
五、本件事證已臻明確，兩造其餘攻擊防禦方法，經審核結果，
    均不足以影響判決結果，爰不一一論述，附此敘明。
六、訴訟費用之依據：民事訴訟法第78條、第85條第1項前段。
中　　華　　民　　國　　111 　年　　6 　　月　　21　　日
                          民一庭法　官　黃茂宏   
以上正本係照原本作成。
如對本判決上訴須於判決送達後20日內向本院提出上訴狀。 
如委任律師提起上訴者，應一併繳納上訴審裁判費。 
中　　華　　民　　國　　111 　年　　6 　　月　　21　　日
                                書記官　官佳慧